臺灣板橋地方法院民事判決　　　　　　 95年度家訴字第104號
原　　　告　甲○○
　　　　　　　　　　　　樓
法定代理人　丙○○
訴訟代理人　沈宏裕律師
複代理人　　余梅涓律師
被　　　告　己○○
訴訟代理人　邱俊哲律師
上列當事人間請求返還不當得利事件，經本院於民國96年9 月19
日言詞辯論終結，判決如下：
    主  文
被告應給付原告新臺幣壹佰肆拾捌萬陸仟壹佰玖拾捌元，及自民
國九十六年六月二十七日起至清償日止，按年息百分之五計算之
利息。
原告其餘之訴駁回。
訴訟費用由被告負擔十分之九，餘由原告負擔。
本判決原告勝訴部分，於原告以新臺幣肆拾玖萬伍仟參佰玖拾玖
元為被告供擔保後，得假執行。但被告於假執行標的物拍定、變
賣或物之交付前，以新臺幣壹佰肆拾捌萬陸仟壹佰玖拾捌元為原
告預供擔保，或將請求標的物提存，得免為假執行。
原告其餘假執行之聲請駁回。
    事實及理由
一、原告主張：
（一）原告之生父朱國邦於民國85年4 月25日與原告之生母丙○
      ○離婚，另娶被告為妻，並生有一女朱恩蒂，朱國邦生前
      為台電員工，不幸於94年12月12日病故，生前曾參加勞工
      保險及臺電職工福利委員會向保誠人壽投保之人壽險，今
      因病死亡，朱國邦之撫恤金及勞保死亡之給付，依台電公
      司書函，遺屬可領取各項給付及金額分別為(1)臺電公司員
      工死亡撫恤金298 萬8593元(2)台電公司職工團體互助死亡
      互助金12萬3750元(3)臺電公司職工福委會職工本人死亡補
      助金21萬6000元(4)保誠人壽保險金60萬元(5)勞保局勞工保
      險本人死亡給付（含喪葬津貼及遺屬津貼）147 萬元，其
      中(1)(4)(5)原告依勞工保險條例第65條及施行細則第93條規
      定得與被告及其所生子女朱恩蒂三人均分之，即每人各三
      分之一，每人各得168 萬6198元 (計算式：0000000+6000
      00+00000 00*1/3=0000000)，惟被告一人擅自以朱國邦之
      繼承人名義，向臺電、勞保局及保誠人壽申請前揭所有之
      給付，經原告催討被告給付原告應分得之168 萬6198元，
      被告均置若罔聞。
（二）綜上，原告既為朱國邦之繼承人，原告得請求分配前開金
      額（即臺電公司員工死亡撫恤金298 萬8593元、保誠人壽
      保險金60萬元、勞保局勞工保險遺屬津貼147 萬元）之三
      分之一，計168 萬6198元，被告受領前述撫恤金、保險金
      、遺屬津貼後，不依前開規定分配利益予原告，為無法律
      原因而受利益，原告自得依不當得利之法律規定請求返還
      ，並請求自起訴狀繕本送達翌日起至清償日止之法定遲延
      利息。
（三）另被告抗辯朱國邦死亡花費及負債清償乙節，並舉證一至
      證五，茲駁斥如下：
      (1)喪葬費68萬880 元：原告否認證一之形式及實質真正，
        證一僅係估價單，亦不足證明被告確已支出，且證人戊
        ○○於鈞院96年4 月25日庭訊時亦證稱「 (估價單)是
        當初一開始委託的時候所開立之估價單，但是實際上家
        屬並沒有做那麼多項目」，查被告迄今仍未詳加舉證伊
        確實支出項目及金額；故原告否認被告已支出喪葬費68
        萬880 元。
      (2)醫療支出部分：實質及形式真正原告不爭執，然此為朱
        國邦生前已支出之費用，自不能列為朱國邦死後之所遺
        留債務。
      (3)清償負欠同事債務50萬元：否認證三形式及實質真正，
        所舉證人丁○○、庚○○、乙○○之證詞亦不足採。
      (4)保證原告之法代丙○○向合庫借貸270 萬元部分：查被
        告固為原告法代丙○○向合庫借貸270 萬元之連帶保證
        人，惟此債務現均按月清償並未積欠，且被告既已限定
        繼承，嗣原告縱有未按時清償，被告亦毋庸負清償之責
        ，故此保證債務，自不能列入朱國邦之債務。又合庫亦
        向鈞院陳報，積欠金額各175 萬2001元，由丙○○分期
        清償中，故被告並無負擔此債款。
      (5)台灣小企銀貸款30萬元：朱國邦固曾向台灣中小企銀借
        貸30萬，惟借款期間自92年12月30日至97年12月30日，
        借貸期間朱國邦亦已清償一部分，餘款依台灣中山銀行
        之陳報狀所載亦僅為18萬3351元，非被告所指30萬元。
      (6)香港上海匯豐銀行61萬5000元；被告於鈞院95年繼字第
        173 號聲請限定繼承亦主張此金額，故原告就此金額不
        爭執。
      (7)台新銀行77萬6000元部分；被告於前揭95年繼字第173
        號限定繼承事件，亦主張此金額，故原告亦不爭執。
      (8)渣打銀行18萬2460元：原告就此金額亦不爭執。
      (9)花旗銀行18萬1749元之部分，依花旗銀行之回覆，僅為
        3686 元 ，故原告主張積欠花旗銀行之借款僅為3686元
        。
（四）並聲明：(1)被告應給付原告168 萬6198元，及自起訴狀繕
      本送達翌日起至清償日止，按年息百分之5 計算之利息。
      (2)願供擔保，請准宣告假執行。
二、被告則以：
（一）「繼承人得限定以因繼承所得之遺產，償還被繼承人之債
      務」「繼承人有數人，其中一人主張為前項之繼承時，其
      他繼承人視為同為限定之繼承」。　（民法第1154條第1
      、2 項）　又「在第1157條所定期限屆滿後，繼承人對於
      在該一定期限內報明之債務，及繼承人所已知之債權，均
      應按其數額比例計算，以遺產分別償還」。（民法第1159
      條）換言之，遺產必於扣除債務後，仍有餘額時，始有分
      配之可言。本件經查被繼承人朱國邦生前負欠鉅額債務，
      被告為免遭拖累，已於95年1 月20日依法向　鈞院申請限
      定繼承，並蒙裁定公示催告在案（95年繼字第173 號），
      依據上開規定，兩造均為限定繼承之繼承人，合先敘明。
（二）茲就被繼承人朱國邦死亡花費及負債明細，檢附事證詳列
      如下：(1)喪葬費68萬880 元。(2)醫療支出6 萬9687元。(3)
      清償負欠同事債務50萬元。(4)保證原告之法定代理人向合
      作金庫銀行借款270 萬元。(5)台灣中小企業銀行貸款30萬
      元。(6)香港上海匯豐銀行貸款61萬5000元。(7)台新銀行貸
      款77萬6000元。(8)渣打銀行貸款18萬2460元。(9)花旗銀行
      貸款18萬1749元。合計債務共600萬5776 元
（三）本件經查原告主張朱國邦身故可領取之各項金額共505 萬
      9593元，顯不足清償被繼承人之債務，被告何來不當得利
      之可言，原告之請求，顯無理由。為此懇請
（四）又本件原告主張被告不依保險條例第65條及施行細則第93
      條之規定分配款項，核屬無法律上之原因受有利益，爰依
      不當得利之法律關係提起本件訴訟，實無理由。經查「民
      法第179 條所謂無法律上之原因，係指無權利或給付之目
      的欠缺而言。若因行使權利而受利益或甚於有效之契約而
      受領給付者，均難謂無法律上之原因。」最高法院53年台
      上字第464 號判決可資參照，本件被繼承人朱國邦死亡時
      ，被告依據戶籍謄本登載，並不知尚有原告其人，朱國邦
      生前即向被告表示與丙○○並未有婚生子女，故原告是否
      有繼承之資格，已不無可疑？再者，被告限定繼承朱國邦
      之遺產，係依據民法第1154條第1 項之規定，並非無法律
      上之原因。退萬步言，原告縱亦為繼承人，依據保險條例
      及施行細則，可得主張分配扣除債務後之比例餘額，惟此
      乃另一法律關係，並非依據不當得利之法律關係可得請求
      ，原告之請求，顯無理由。為此懇請鈞院判決如訴之聲明
      ，以維權益，實感德便。
（五）並聲明：(1)原告之訴駁回。(2)如受不利判決，願供擔保請
      准免為假執行。
三、得心證之理由：
（一）本件原告主張其為其為訴外人朱國邦與前妻丙○○所生之
      子女，被告則為朱國邦死亡時之配偶，並與朱國邦育有一
      女即訴外人朱恩蒂之事實，業據其提出戶籍謄本2 件為證
      ，是以原告乃為朱國邦之子女而與被告、朱恩蒂同屬朱國
      邦之法定繼承人，洵堪認定。
（二）又原告主張朱國邦已於94年12月12日死亡，惟被告擅自以
      一人名義領取遺囑可領取各項給付及金額分別為(1)臺電公
      司員工死亡撫恤金298 萬8593元(2)臺電公司職工團體互助
      死亡互助金12萬3750元(3)臺電公司職工福委會職工本人死
      亡補助金21萬6000元(4)保誠人壽保險金60萬元(5)勞保局勞
      工保險本人死亡給付（含喪葬津貼及遺屬津貼）147 萬元
      等事實，亦據其提出臺灣電力股份有限公司台北市區營業
      處95年3 月7 日Ｄ北市字第95030261號函、勞工保險局95
      年月23日保給命字第09560125630 號函文影本2 件為證，
      且為被告所不爭執，是原告此部分主張，應堪信實。
（三）又原告主張前開朱國邦遺屬可領取之各項給付，其中臺電
      公司員工死亡撫恤金298 萬8593元、保誠人壽保險金60萬
      元及勞保局勞工保險本人死亡給付（含喪葬津貼及遺屬津
      貼）14 7萬元，應由兩造及朱國邦另名子女朱恩蒂三人均
      分之，即每人各三分之一，每人各得168 萬6198元 (計算
      式：000000 0+ 600000 +0000000*1/3=0000000)，惟被告
      一人擅自取走，而不依前開比例分配168198元予原告，為
      無法律原因而受利益，致原告受有損害，依不當得利之法
      律規定請求返還原告應得部分等情，則為被告以前詞置辯
      ，經查：
    (1)按死亡保險契約未指定受益人者，其保險金額作為被保險
      人遺產，保險法第113 條定有明文。有關被繼承人朱國邦
      所任職臺電公司職工福利委員向保誠人壽投保之壽險身故
      保險金60萬元，其受益人為法定繼承人，有臺灣電力股份
      有限公司台北市區營業處95年3 月7 日Ｄ北市字第950302
      61號函在卷可稽，是以上開人壽保險契約顯未指定受益人
      ，依前揭保險法之規定，此筆60萬元之保險金，應屬朱國
      邦之遺產，則遺產在分割前均屬全體繼承人公同共有，原
      告僅為繼承人即公同共有人中一人，其逕請求就自己可分
      得之部分為給付，揆諸前揭說明，仍非法之所許。
    (2)另有關朱國邦之臺電公司員工死亡撫恤金298 萬8593元及
      勞保局勞工保險本人死亡給付（含喪葬津貼及遺屬津貼）
      147 萬元部分，則均屬朱國邦之遺族基於其為遺族之身分
      而受領，自非繼承之客體，非屬朱國邦之遺產，合先敘明
      。又該筆臺電公司員工死亡撫恤金298 萬8593元之受領權
      利人為朱國邦之配偶及子女，有臺灣電力股份有限公司台
      北市區營業處95年3 月7 日Ｄ北市字第95030261號函在卷
      可參，而該筆勞保局勞工保險本人死亡給付（含喪葬津貼
      、遺屬津貼）147 萬元之受領權利人，亦為朱國邦之配偶
      及子女，此參勞工保險條例第65條規定：「受領前二條所
      定遺屬津貼之順序如左：一、配偶及子女。... 」自明，
      是以上開二筆撫恤津貼自應由原告、被告及朱恩蒂基於朱
      國邦遺屬身分共同領受，且因此等金錢之給付並非不可分
      ，按民法第271 條之規定，數人有同一債權，而其給付可
      分者，除法律另有規定或契約另有訂定外，應各平均分受
      之，原告、被告及朱恩蒂自應平均分受上開二筆撫恤津貼
      ，即各自得分受148 萬6198元（即0000000+0000000 ＝00
      00000 ，再除以3 ，小數點以下四捨五人），乃被告逕自
      領取上開二筆撫恤津貼後，並未將原告應分受之148 萬6
      198 元給付予原告，對此部分，自屬被告無法律上原因所
      取得之不當得利，並致原告受有損害。
    (3)至被告抗辯朱國朱國邦之死亡花費及負債明細：(1)喪葬費
      68萬0880元。(2)醫療支出6 萬9687元。(3)清償負欠同事債
      務50萬元。(4)保證原告之法定代理人向合作金庫銀行借款
      270 萬元。(5)台灣中小企業銀行貸款30萬元。(6)香港上海
      匯豐銀行貸款61萬5000元。(7)台新銀行貸款77萬6000元。
      (8)渣打銀行貸款18萬2460元。(9)花旗銀行貸款18萬1749元
      ，合計債務共600 萬5776元，而朱國邦身故可領取之各項
      金額共505 萬9593元，顯不足清償朱國邦之債務，被告何
      來不當得利等語，雖亦提出估價單1 紙、醫療單據影本17
      紙、還款收據影本3 紙、臺灣省合作金庫借據影本1 紙、
      臺灣中小企業銀行借據影本1 紙為證，並經本院向各該銀
      行函查朱國邦死亡時實際尚欠債務各為(1)臺灣中小企業銀
      行18 3351 元，(2)台新國際商業銀行825450元(3)香港商香
      港上海匯豐銀行730642元(4)花旗銀行3686元(5)合作金庫銀
      行00 00000元，有各該銀行回函在卷佐參，然此等被告所
      抗辯為朱國邦死亡花費及債務之款項，縱有由被告先行墊
      付部分，或屬朱國邦繼承人應繼承之債務（朱國邦之繼承
      人原告及朱恩蒂雖已依法呈報限定繼承在案，惟其繼承人
      仍繼承被繼承人之全部權利義務，僅係以繼承所得之遺產
      為限，償還被繼承人之債務。），究屬被告是否向各繼承
      人間內部求償及各繼承人應如何以遺產之限度負清償責任
      之另一問題，要與被告前開無法律上原因所取得之應屬原
      告分受之撫恤津貼148 萬6198元部分無涉，是被告抗辯，
      尚無足取。另有關朱國邦之臺電公司員工死亡撫恤金298
      萬8593元及勞保局勞工保險本人死亡給付（含喪葬津及貼
      遺屬津貼）147 萬元部分，並非屬朱國邦之遺產，已如前
      述，是以被告於此部分對原告所負之不當得利返還債務，
      自無抗辯以所繼承朱國邦遺產為限而負清償責任之餘地。
（四）從而，原告依不當得利之法律關係，請求被告返還148 萬
      6198元，及自起訴狀繕本送達翌日即96年6 月27日起，依
      年息百分之5 計算之法定遲延利息，為有理由。逾此部分
      之其餘請求，則非正當，應予駁回。
（五）兩造分別陳明願供擔保請准宣告假執行及免為假執行，就
      原告勝訴部分，經核尚無不合，爰分別酌定相當擔保金額
      准許之。至原告敗訴部分，假執行之聲請，已失所附麗，
      併予駁回。
四、結論：本件原告之訴為一部有理由，一部無理由，依民事訴
    訟法第79條、第390 條第二項、第392條，判決如主文。
中　　華　　民　　國　　96　　年　　10　　月　　5 　　日
                      家事法庭法　官　葉靜芳
以上正本係照原本作成
如對本判決上訴，須於判決送達後20日內向本院提出上訴狀，並
提出繕本。
中　　華　　民　　國　　96　　年　　10　　月　　5 　　日
                              書記官　鄒秀珍
